臺灣高等法院刑事判決                            九十一年度上訴字第六六三號
    上  訴  人
    即  被  告  乙○○
右上訴人因偽造文書等案件，不服臺灣桃園地方法院八十九年度訴緝字第九八號，中
華民國九十年六月二十日第一審判決（起訴案號：臺灣桃園地方法院檢察署八十九年
度偵字第五九○七號，移送併辦案號：臺灣南投地方法院檢察署八十九年度偵字第三
六二八號、臺灣新竹地方法院檢察署八十九年度偵字第六二九三號），提起上訴，本
院判決如左：
    主  文
原判決撤銷。
乙○○連續行使偽造私文書，足以生損害於他人，處有期徒刑壹年貳月。
變造之「羅裕充」、「戊○○」、「甲○○」國民身分證上換貼之乙○○照片各壹張
、偽造之中國國際商業銀行信用卡（卡號：0000000000000000號及
000000000000號）及美商花旗銀行信用卡（卡號：000000000
0000000號及0000000000000000號）、偽造之「羅裕充」名
義簽帳單顧客存根聯貳張及銀行存根聯、特約商店存根聯上偽造之「羅裕充」署押各
貳枚、「戊○○」名義簽帳單顧客存根聯貳張及銀行存根聯、特約商店存根聯上偽造
之「戊○○」署押各貳枚、「甲○○」名義簽帳單顧客存根聯參張及銀行存根聯、特
約商店存根聯上偽造之「甲○○」署押各參枚均沒收。
    事  實
一、乙○○前於民國七十五年間因搶奪案件，經本院判處有期徒刑十三年，嗣經減刑
    為有期徒刑八年八月，於七十八年六月七日假釋出監（殘刑五年五月五日，假釋
    期滿日期為八十三年十一月十一日）。又於八十一年十二月間因販賣運輸毒品等
    案件，經本院判處有期徒行七年四月；另於八十三年間因違反麻醉藥品管理條例
    案件，經臺灣板橋地方法院判處有期徒刑七月，前述搶奪案件之假釋，因而於八
    十二年間撤銷。上開案件接續執行（毒品案件之有期徒刑七年四月，自八十一年
    十二月十七日起至八十八年四月五日止、搶奪案件之有期徒刑五年五月五日，自
    八十八年四月六日起至九十三年九月九日止、違反麻醉藥品管理條例案件之有期
    徒刑七月，自九十三年九月十日起至九十四年二月九日止），嗣於八十六年六月
    十四日縮短刑期假釋出監，假釋期滿日期為九十三年十二月十七日。
二、乙○○於前述第二次假釋期間，仍不知悔改，於八十九年四月間因知悉李文銓（
    未據起訴）有能力變造國民身分證及偽造信用卡（即取得他人合法核發之信用卡
    基本資料，燒錄於偽造之信用卡），先後為下列犯行：
（一）乙○○與李文銓共同基於變造國民身分證及偽造信用卡之概括犯意，於八十九
      年四月十一日，由乙○○先提供其本人之照片一張，交由李文銓以黏貼於「羅
      裕充」國民身分證上之方式，變造「羅裕充」之國民身分證一張，並連同偽造
      之中國國際商業銀行信用卡（卡號：0000000000000000號，
      該卡號信用卡原係由台新銀行發行）及美商花旗銀行發行之信用卡（卡號：0
      000000000000000號，該卡號信用卡原係由英商渣打銀行發行
      ）各一張交付向其購買之乙○○。而信用卡係表示持卡人與發卡銀行間所成立
      之消費付款委託契約，屬準私文書，乙○○接續在上開二張偽造之信用卡背面
      持卡人簽名欄內偽簽「羅裕充」之署押各一枚，完成偽造準私文書之行為。嗣
      基於行使偽造準私文書及詐欺取財之概括犯意，持上開偽造之信用卡，於附表
      編號一至編號三所示之時間、地點，向各該特約商店之店員，佯以刷卡簽帳付
      款方式購物（編號一、二持偽造之中國國際商業銀行信用卡、編號三持偽造之
      美商花旗銀行信用卡）。而於編號一、三連續二次以複寫方式同時在簽帳單之
      顧客存根聯、特約商店存根聯及銀行存根聯上偽簽「羅裕充」署押各一枚，一
      次完成三聯「羅裕充」名義之簽帳單私文書，交付特約商店店員而加以行使，
      再由特約商店店員將上開第一聯即顧客存根聯交持卡人乙○○收執。編號一、
      三之特約商店店員因而陷於錯誤，信以為真而交付如附表編號一、三所示之財
      物。而編號二之店員因向聯合信用卡中心查詢，發現乙○○所持該信用卡有異
      ，而未允簽帳亦未將附表編號二所示財物交付，即報警處理，因而未遂。乙○○以上所為，足以生損害於羅裕充、真正及被假冒之發卡銀行與特約商店。嗣
      於同日十三時許，在南投縣草屯鎮○○路○段二三五號前道路上查獲乙○○，
      並扣得前揭變造之「羅裕充」國民身分證及偽造之花旗銀行信用卡各一張。
（二）乙○○經臺灣南投地方法院檢察署檢察官訊問後，以其另案經臺灣桃園地方法
      院通緝，諭知警方解交臺灣桃園地方法院歸案，經該院諭知具保後釋放，承前
      共同概括犯意，於八十九年四月十五日在臺中市○○路某一咖啡店內再提供其
      本人之照片一張，由李文銓以黏貼於「戊○○」國民身分證上之方式，變造「
      戊○○」之國民身分證一張，並連同偽造之中國國際商業銀行信用卡（卡號：
      0000000000000000號，該卡號信用卡原係由荷蘭銀行發行，
      持卡人為丁○○）各一張交付向其購買之乙○○。乙○○在上開偽造之中國國
      際商業銀行信用卡背面持卡人簽名欄內偽簽「戊○○」之署押一枚，以完成偽
      造信用卡之準私文書。嗣基於前揭行使偽造準私文書及詐欺取財之概括犯意，
      持上開中國國際商業銀行信用卡，於附表編號四所示之時間、地點，向該特約
      商店之店員，佯以刷卡簽帳付款方式購物，以複寫方式同時在簽帳單之顧客存
      根聯、特約商店存根聯及銀行存根聯上偽簽「戊○○」署押各一枚，一次完成
      三聯「羅裕充」名義之簽帳單私文書（分二次接續刷卡），交付特約商店店員
      而加以行使，再由特約商店店員將上開第一聯即顧客存根聯交持卡人乙○○收
      執，足以生損害於戊○○、丁○○、真正及被假冒之發卡銀行與特約商店。惟
      因店員因發現情況有異，而未將該等財物交付，當場查獲並報警處理，並扣得
      前揭變造之「戊○○」國民身分證及偽造之中國國際商業銀行信用卡各一張。
（三）乙○○嗣經臺灣桃園地方法院檢察署檢察官諭知具保釋放後，又承前共同概括
      犯意，於八十九年十一月初某日三度提供其本人之照片一張，由李文銓以黏貼
      於「甲○○」國民身分證上之方式，變造「甲○○」之國民身分證一張，並連
      同偽造之花旗銀行發行之信用卡（卡號：0000000000000000
      號，該卡號信用卡原係由花旗銀行發行，持卡人為徐慶烘）一張交付購買之乙○○。乙○○在上開於前述信用卡背面簽名處偽造「甲○○」之署押一枚，以
      偽造完成偽造信用卡之準私文書。嗣基於前揭行使偽造準私文書及詐欺取財之
      概括犯意，連續二次持上開花旗銀行信用卡，於如附表編號五、六所示之時間
      、地點，向各該特約商店之店員，佯稱以刷卡簽帳付款方式購物，二次（其中
      編號五又因店員要求而分二筆接續刷卡）以複寫方式同時在簽帳單之顧客存根
      聯、特約商店存根聯及銀行存根聯上偽簽「甲○○」署押各一枚，一次完成三
      聯「甲○○」名義之簽帳單私文書，交付特約商店店員而加以行使，再由特約
      商店店員將上開第一聯即顧客存根聯交持卡人乙○○收執，致編號五之特約商
      店店員，陷於錯誤，信以為真而交付如附表編號五所示之財物，足以生損害於
      甲○○、徐慶烘、真正及被假冒之發卡銀行與特約商店。而編號六之店員因發
      現情況有異，而未將編號六所示財物交付，當場查獲並報警處理，並扣得前揭
      變造之「甲○○」國民身分證及偽造之花旗銀行信用卡各一張。
三、案經桃園縣警察局桃園分局、楊梅分局報告臺灣桃園地方法院檢察署檢察官偵查
    起訴及南投縣警察局草屯分局報告臺灣南投地方法院檢察署檢察官及新竹縣警察
    局竹北分局報告臺灣新竹地方法院檢察署檢察官移送併辦。
    理  由
一、右揭事實，業據被告乙○○於警訊及偵審中坦承不諱，並經被害人羅裕充、戊○○、甲○○、丁○○供述甚詳，復據證人即南投全國電子專賣店店員蔡香蘭、洪
    玉玫、家樂福桃園賣場職員黃浴福、徐宇聲、荷蘭銀行風險管制部專員施文彬、
    家樂福竹北賣場職員陳欽偉證述屬實，並有上開變造之「羅裕充」、「戊○○」
    、「甲○○」國民身分證各一張及偽造之花旗銀行信用卡中國國際商業銀行信用
    卡各二張、特約商店留存之簽帳單影本七張、贓物領據三張、南投縣警察局草屯
    分局草屯派出所簽呈影本一張（即編號三之被害人未領回前述光碟機簽請送地檢
    署扣押保管）、ＶＩＳＡ國際組織臺灣分公司九十年一月十七日函一張（見原審
    卷第六八頁）可資佐證。又上開扣案羅裕充、戊○○、甲○○之國民身分證，經
    內政部警政署刑事警察局鑑定結果，均認黏貼照片四周有切割、破壞之痕跡，有
    換貼照片變造之虞，有該局九十年三月二十九日刑鑑字第四二七六三、四二七六
    ○、四二七六二號鑑驗通知書在卷可稽（見原審卷第二一○、二一二、二一五頁
    ）。本件事證明確，被告犯行堪以認定。
二、按信用卡係表示持卡人與發卡銀行間所成立之消費付款委託契約，屬刑法第二百
    二十條第二項所稱「錄音、錄影或電磁紀錄，藉機器或電腦之處理所顯示之聲音
    、影像或符號，足以為表示其用意之證明者，亦同」之準私文書。信用卡簽帳單
    ，則係持卡人向特約商店消費後，簽署持卡人之姓名，由特約商店將第一聯交持
    卡人收執，第二、三聯則由特約商店取回，再由特約商店將第三聯交與收單機構
    存查，資以向發卡銀行請款。該簽帳單由持卡人簽名，即表示持卡人同意依據其
    與發卡銀行間之約定，對其所購物品或接受服務，均應按簽帳單之消費金額，付
    款與發卡銀行。故持卡人於簽帳單簽名，係對所簽金額負擔付款之義務，性質上
    屬消費付款契約書，為私文書（最高法院九十年度台上字第六八九八號參照）。
    是在偽造之信用卡背面偽簽持卡人署押，完成偽造之信用卡該準私文書後，持該
    偽造之信用卡，使特約商店誤信為真正，而允以消費，並偽造持卡人之署押於消
    費簽帳單上，再持該簽帳單私文書交付特約商店加以行使，係犯行為時刑法第二
    百十六條、第二百十條之行使偽造（準）私文書及第三百三十九條第一項之詐欺
    取財罪。而本件被告行為後，刑法業於九十年六月二十日修正增訂第二百零一條
    之一第二項，該條項規定：「行使前項偽造、變造之信用卡、金融卡、儲值卡或
    其他相類作為簽帳、提款、轉帳或支付工具之電磁紀錄物，或意圖供行使之用，
    而收受或交付於人者，處五年以下有期徒刑，得併科三萬元以下罰金」，與前述
    刑法第二百十六條、第二百十條之行使偽造私文書罪處五年以下有期徒刑比較，
    以修正前之法律有利於被告，依刑法第二條第一項但書之規定，自應適用行為時
    之法律。
三、核被告提供其所有之照片與李文銓變造國民身分證，係犯刑法第二百十二條變造
    特種文書罪。於偽造之信用卡背面偽簽「羅裕充」、「戊○○」、「甲○○」署
    押，完成偽造準私文書之行為，係犯刑法第二百十六條、第二百二十條第二項、
    第二百十條之行使偽造準私文書罪。於附表編號一、三、四、五、六號簽帳單上
    偽簽「羅裕充」、「戊○○」、「甲○○」署押，再持以行使，係犯刑法第二百
    十六條、第二百十條之行使偽造私文書罪（編號二只有持偽造之信用卡加以行使
    ，並未在簽帳單上簽帳）。其偽造署押屬偽造（準）私文書之部分行為，偽造（
    準）私文書之低度行為則為行使之高度行為所吸收，均不另論罪。又其詐購財物
    ，附表編號一、三、五各次已得手，係犯刑法第三百三十九條第一項之詐欺取財
    既遂罪，而編號二、四、六各次未得手，係犯刑法第三百三十九條第三項、第一
    項之詐欺取財未遂罪。被告於變造國民身分證及偽造信用卡部分，與李文銓間，
    互有犯意之聯絡及行為之分擔，均為共同正犯。被告上開先後多次犯行，均各時
    間緊接，犯罪構成要件相同，顯各係基於概括犯意為之，均應依連續犯之規定，
    從情節較重附表編號一各以一罪論，並分別加重其刑。而於編號四、五號同一次
  消費中，將消費金額分別為二張簽帳單，則係本於同一犯意在簽帳單上偽簽署押
    所為偽造私文書，為接續犯。所犯變造特種文書、連續行使偽造（準）私文書及
    詐欺取財等罪間，有方法結果之牽連關係，應從一重論以連續行使偽造私文書罪
    。公訴人雖僅起訴事實二之（二）之事實，惟其餘部分與起訴部分既有上開裁判
    上一罪關係，為起訴效力所及，自應一併審究。
四、原審認被告所犯罪證明確，予以論罪科刑，固非無見。惟查：
（一）被告行為後，刑法業於九十年六月二十日修正增訂第二百零一條之一偽造信用
      卡及行使之規定，原審未就新舊法為比較適用，自有未合。
（二）被告持羅裕充名義之信用卡詐購財物部分，於附表編號一、二固係持偽造之羅
      裕充名義中國國際商業銀行信用卡，然於附表三則係持偽造之羅裕充名義美商
      花旗銀行信用卡，此參諸卷附順天電業行該次消費簽帳單上顯示刷卡之卡號至
      明（見第一四一七號偵查卷第二十頁）。原判決未經核對卷證，以為亦持偽造
      之羅裕充名義中國國際商業銀行信用卡，所認定之事實與證據資料不相符合。
（三）被告在偽造之信用卡背面持卡人簽名欄偽簽「羅裕充」、「戊○○」、「甲○○」署押，乃完成偽造準私文書行為，係犯刑法第二百二十條第二項、第二百
      十條之準偽造私文書罪。且此偽造準私文書行為與販賣被告該偽造信用卡之李
      文銓間，互有犯意聯絡及行為分擔，自屬共同正犯。原判決以為係成立刑法第
      二百十七條偽造署押罪，且未論以共同正犯，亦有未洽。
（四）被告購買之偽造之信用卡四張，均為被告所有，因犯罪所得之物，應依刑法第
      三十八條第一項第三款之規定宣告沒收。而整張信用卡既經宣告沒收，其上偽
      造之署押，即毋庸再重複宣告沒收。原判決僅就信用卡背面所偽造之署押為沒
      收，而未慮及該整張均可沒收，亦有未當。
（五）原審據以論罪之刑法第三百三十九條第一項詐欺取財罪，其法定刑有罰金之規
      定。原判決於據上論結欄漏未援引罰金罰鍰提高標準條例第一條前段，亦有未
      合。
五、被告上訴，指稱原審量刑過重，經斟酌其先後多次購買變造之國民身分證及偽造
    之信用卡，消費購物，且於識破後旋再以相同手法犯之，固具相當惡性，然消費
    尚非鉅額，於被查獲後已將所購物品交由特約商店取回或由警局查扣，並未享用
    消費所得，犯後坦承犯行，原審量處有期徒刑二年，尚嫌過重，非無理由。且原
    判決復有上述可議之處，自應由本院予以撤銷改判。爰審酌被告有如事實欄所載
    前案紀錄，有臺灣高等法院檢察署刑案紀錄表在卷可查，年富力壯，不思自食其
    力，於假釋期間一再犯案，甚至一經具保釋放後即再犯案，足見不知警惕並其犯
    行之次數、所生損害及犯後態度尚佳等一切情狀，量處如主文所示之刑。至扣案
    變造之「羅裕充」「戊○○」及「甲○○」國民身分證上被告之照片各一張，係
    被告所有，供犯罪所用之物，應依刑法第三十八條第一項第二款規定諭知沒收。
    而偽造之中國國際商業銀行信用卡（卡號：0000000000000000
    號及000000000000號）及美商花旗銀行信用卡（卡號：00000
    00000000000號及0000000000000000號）共四張、
    偽造之簽帳單顧客存根聯共七張（羅裕充名義二張、戊○○名義二張、甲○○名
    義三張），屬被告所有，為犯罪所得之物，雖未扣案，但既無證據證明業已滅失
    ，應依刑法第三十八條第一項第三款宣告沒收，至於其上偽造之署押則毋庸為重
    複沒收之諭知。另前開七筆簽帳單之銀行存根聯、特約商店存根聯上偽造之「羅
    裕充」「戊○○」或「甲○○」署押各一枚，應依刑法第二百十九條規定諭知沒
    收。
六、另被告上訴又以：臺灣桃園地方法院檢察署八十九年度偵字第八二五七號移送原
    審併辦其於八十八年十一月至八十九年一月間持拷之其姊丙○○之合作金庫金
    融卡，連續領存款二十次，計四十萬元部分，與臺灣新竹地方法院檢察署八十
    九年度偵字第六二九三號移送原審併辦其於八十九年十一月二日二十一時三十分
    許，因本案為警查獲後，因通緝在案，遂冒用其弟「張修成」名義應訊，並於偵
    訊筆錄上偽造「張修成」署押部分，應均與前述起訴部分有連續犯之關係云云。
    惟查：
（一）領存款之行為與本件持偽造信用卡刷行為態樣不同，並盜用金融卡之時間
      距本案已有數月，且被始終否認有何盜用其姊金融卡之行為，自難認二者係基
      於同一概括犯意所為。
（二）被告冒用「張修成」名義應訊，並於筆錄上偽造「張修成」之署押，係因其另
      案被通緝，避免被查獲，經其供述在卷（見本院卷第五一頁），與其偽造信用
      卡及簽帳單係為刷卡購物，彼此之目的及動機均不相同，亦難認有何概括犯意
      。另八十九年十一月二日經警查獲時其持有偽造之其弟「張修成」國民身分證
      部分，被告稱；係因案通緝，而於查獲前數日委請友人偽造的（見原審卷第二
      四二頁、本院卷第五一頁），則與本案變造之國民身分證係為配合偽造之信用
      卡以消費使用之目的顯然有別，且上開張修成名義國民身分證經內政部警政署
      刑事警察局鑑定前係偽造，有該局九十年三月二十九日刑鑑字第四二七六二號
      鑑驗通知書足參（見原審卷第二一五頁），與其本案論罪之「羅裕充」、「戊○○」、「甲○○」三張係換貼照片變造均不相同，可見手法亦互殊，自難認
      與本件有何概括犯意。
（三）原審因而認定上開併辦部分，與本件論罪部分，並非基於概括犯意所為，經核
      並無不合。被告上訴，就此部分所為指摘，自無足取。
據上論斷，應依刑事訴訟法第三百六十九條第一項前段、第三百六十四條、第二百九
十九條第一項前段、刑法第二條第一項但書、第五十六條、第二百十二條、第二百十
六條、第二百十條、第二百二十條第二項、第三百三十九條第一項、第五十五條、第
二百十九條、第三十八條第一項第二款、第三款、罰金罰鍰提高標準條例第一條前段
，判決如主文。
本案經檢察官郭弘佑到庭執行職務。
中      華      民      國    九十一    年      五      月      三      日
            臺灣高等法院刑事第十一庭
                                  審判長法  官  楊  照  男
                                        法  官  陳  炳  彰
                                        法  官  王  詠  寰
右正本證明與原本無異。
如不服本判決應於收受送達後十日內向本院提出上訴書狀，其未敘述上訴之理由者並
得於提起上訴後十日內向本院補提理由書（均須按他造當事人之人數附繕本）。
                                        書記官  駱  麗  君
中      華      民      國    九十一    年      五      月      三      日
附錄：本案論罪科刑法條全文
刑法第二百十二條
偽造、變造護照、旅券、免許證、特許證及關於品行、能力、服務或其他相類之證書
、介紹書，足以生損害於公眾或他人者，處一年以下有期徒刑、拘役或三百元以下罰
金。
刑法第二百十條
偽造、變造私文書，足以生損害於公眾或他人者，處五年以下有期徒刑。
刑法第二百十六條
行使第二百十條至第二百十五條之文書者，依偽造、變造文書或登載不實事項或使登
載不實事項之規定處斷。
刑法第二百二十條
在紙上或物品上之文字、符號，依習慣或特約，足以為表示其用意之證明者，關於本
章之罪，以文書論。
刑法第三百三十九條
意圖為自己或第三人不法之所有，以詐術使人將本人或第三人之物交付者，處五年以
下有期徒刑、拘役或科或併科一千元以下罰金。
以前項方法得財產上不法之利益或使第三人得之者亦同。
前二項之未遂犯罰之。
